【裁判字號】    90,訴,22
【裁判日期】    900412
【裁判案由】    清償借款
【裁判全文】
臺灣臺中地方法院民事判決  九十年度訴字第二十二號
    原      告  華南商業銀行股份有限公司
    法定代理人  乙○○
    訴訟代理人  丙○○
                陳秀貞
    被      告  甲○○
    訴訟代理人  劉家驥律師
右當事人間請求清償借款事件，本院判決如左：
    主      文
被告應連帶給付原告新台幣壹佰陸拾柒萬壹仟零參元，及自民國八十九年三月二十日
起至清償日止，按年息百分之八點八計算之利息，並自民國八十九年四月二十一日起
至清償日止，逾期在六個月以內者，按上開利率百分之十，超過六個月者，超過部份
按上開利率百分之二十計付違約金。
訴訟費用由被告負擔。
    事      實
甲、原告方面：
一、聲明：如主文第一項所示。
二、陳述：緣訴外人葉寶珠於民國（下同）八十四年九月二十日邀同被告為連帶保證
    人，向原告借款新台幣（下同）一百八十二萬元，約定應按月平均攤還本息，利
    率按年息百分之八點八計算，如有逾期，逾期在六個月以內者，按上開利率百分
    之十，超過六個月者，超過部份按上開利率百分之二十計付違約金，清償期為九
    十九年九月二十日。經雙方書立借據及約定書一紙，並約定不依約付息或清償本
    金時即喪失期限利益，債務視為全部到期。詎訴外人葉寶珠自八十九年三月二十
    日起即未依約攤還本息，迭經催討，均置之不理，依上開約定書第二條第一款之
    約定，其債務應視同全部到期，被告既為系爭借款之連帶保證人，自應負連帶清
    償責任，爰依雙方連帶保證契約關係，請求被告依法給付至今尚積欠如訴之聲明
    所載之本金、利息及違約金。
三、對被告抗辯所為之陳述：
  (1)被告所負之連帶保證責任之期限利益已喪失，應即負連帶給付之責。按依系爭借
    據背面約定書第二條第一款約定：不依約付息或清償本金時，即喪失一切債務之
    期限利益，全部債務視為即時到期，而所稱立約人本即包括借款人及連帶保證人
    ，約定書之約款對被告當然有拘束力。
  (2)系爭借款成立於修正後銀行法第十二條之一增訂之前，無適用該條之餘地，退步
    言，縱認有該條之適用，本件亦屬為對被告取得執行名義而為之訴訟，依該條第
    三項但書之規定，亦不受應先就借款人求償之限制。
四、證據：提出借據、約定書影本及貸款本息攤還表影本各一份為證。
乙、被告方面：
一、聲明：原告之訴駁回。
二、陳述：
  (1)系爭債務既約定於九十九年九月二十日到期清償，依民法第三百十六條之規定，
    被告自得主張期限利益，拒絕原告於期前請求清償。約定書第二條第一款「利息
    逾期不繳，主債務視同全部到期」之約定，依新增訂施行之民法第七百三十九條
    之一規定，於民法債編修正施行前成立之保證，亦適用之，故民法第三百十六條
    之規定，既非該條所訂得預先拋棄之權利，則上揭約定書第二條第一款之約定，
    對被告而言，顯然違反民法第七百三十九條之一之規定，應屬無效。退步言，縱
    非無效，該約定亦僅係原告與借款人葉寶珠之約定，僅具債權相對效力，不得對
    抗被告
  (2)依銀行法第十二條之一第一項之規定：銀行辦理消費性放款，已取得前條所定之
    足額擔保時，不得以任何理由要求借款人提供連帶保證人。同條第三項規定，未
    來求償時，應先就借款人進行求償。上開銀行法第十二條之一之規定，雖增訂於
    系爭債務成立之後，似非不得援為法理或習慣予以適用，故本件原告自應先對借
    款人進行求償。
    理      由
一、本件原告主張：訴外人即借款人葉寶珠邀同被告為連帶保證人，於八十四年九月
    二十日向原告借款人一百八十二萬元，約定按月攤還本息，清償期為九十九年九
    月二十日，同時約定不依約付息或清償本金時即喪失期限利益，債務視為全部到
    期，詎借款人葉寶珠自八十九年三月二十日起即未依約攤還本息，爰依連帶保證
    契約關係請求被告清償借款。被告則以：系爭債務尚未到期，不得請求清償，縱
    約定書有逾期不繳息，視同全部到期之約定，對保證人而言，應屬無效，退步言
    ，縱非無效，亦僅係原告與借款人之約定，不得對抗被告。且依銀行法第十二條
    之一第一項之規定本件原告應先對借款人進行求償等語資為抗辯。
二、本件原告主張被告為上開借款之連帶保證人及借款人逾期未繳納本息等事實，業
    據原告提出借據、約定書影本及貸款本息攤還表影本各一份為證，且為被告所不
    爭執，應堪採信。
三、被告雖辯稱：系爭債務尚未到期，被告自得主張期限利益，拒絕原告於期前請求
    清償，約定書第二條第一款「利息逾期不繳，主債務視同全部到期」之約定，對
    保證人而言，違反民法第七百三十九條之一規定，應屬無效，退步言，縱非無效
    ，亦僅具債權相對效力，不得對抗被告，且本件應適用銀行法第十二條之一第一
    項之規定等語，經查：
  (1)按被告及借款人葉寶珠所簽訂之借款約定書第二條第一款約定：立約人如不依約
    付息或清償本金時，即喪失一切債務之期限利益，全部債務視為即時到期；又上
    開借據其他約定事項中載明：「借款人及保證人均願切實遵守另於本借壉背面與
    貴行訂立之約定書所列各條款，並將該約定書視為本借據之一部」，有上開借據
    及約定書影本一份在卷足憑。本件被告及借款人葉寶珠均為上開借據及約定書之
    立約人，借款人葉寶珠自八十九年三月二十日起即未依約攤還本息，依上開約定
    全部債務即視為到期，且查期限利益並非民法債編第二章第二十四節保證所規定
    之保證人之權利，故自無不得預先拋棄之限制。被告上開抗辯顯不足採信。
  (2)新修訂之銀行法第十二條之一係於八十九年十一月一日公布，同年月三日施行，
    而系爭借款成立於八十四年九月即上開銀行法修正生效之前，並無適用該條之餘
    地，退步言，縱認有該條之適用，本件亦屬為對被告取得執行名義而為之訴訟，
    依該條第三項但書之規定，亦不受應先就借款人求償之限制。被告之抗辯，亦不
    足採。綜上所述，被告上開抗辯均未足採信。
四、本件原告依消費借貸之連帶保證契約關係請求被告連帶給付借款一百六十七萬一
    千零三元，及自八十九年三月二十日起至清償日止，按年息百分之八點八計算之
    利息，並自八十九年四月二十一日起至清償日止，逾期在六個月以內者，按上開
    利率百分之十，逾期超過六個月者，按上開利率百分之二十計付違約金，為有理
    由，應予准許。
五、據上論結：本件原告之訴為有理由，依民事訴訟法第七十八條，判決如主文。
中      華      民      國    九十      年      四      月    十  二    日
                                       臺灣臺中地方法院民事第四庭
~B法  官  陳毓秀
右正本證明與原本無異。
如不服本判決，得於二十日內上訴。
中      華      民      國    九十      年      四      月    十  二    日
~B書記官  黃惠君


司法院資訊處製作；財團法人民間司法改革基金會備份。
